臺灣苗栗地方法院民事判決  
110年度訴字第242號
原      告  凱基商業銀行股份有限公司


法定代理人  魏寶生  


訴訟代理人  邱薪瑋  

            王志堯  
            陳佳任  
被      告  李建文  


            李三元  
            龔以雄  

            謝富美(更名：謝嘉縈)


上列當事人間請求塗銷抵押權登記等事件，本院於民國110年10
月21日言詞辯論終結，判決如下：
    主  文
被告李建文、李三元應就附表編號1抵押權辦理繼承登記，並將
  該抵押權登記予以塗銷。
被告龔以雄、謝富美應將附表編號2抵押權登記予以塗銷。
訴訟費用由被告李建文、李三元連帶負擔百分之79，餘由被告
  龔以雄、謝富美各負擔百分之10.5。
    事實及理由
壹、程序部分
一、按訴狀送達後，原告不得將原訴變更或追加他訴，但請求之
    基礎事實同一、不甚礙被告之防禦及訴訟之終結者，不在此
    限（民事訴訟法第255條第1項第2、7款）。原告原起訴被告
    李建文、訴外人李次隆（經撤回起訴）請求確認附表編號1
    抵押權所擔保債權不存在，並請求李次隆塗銷該抵押權登記
    （本院卷第13頁），其後查悉李次隆於起訴前逝世（本院卷
    第157頁），且被告李建文因繼承而與李三元同為該抵押權
    之抵押權人，遂變更、追加請求：㈠被告李建文、李三元應
    就附表編號1抵押權辦理繼承登記後，予以塗銷、㈡被告龔以
    雄、謝富美應將附表編號2抵押權登記予以塗銷（本院卷第3
    89至395頁），就前者核屬同一基礎事實所為之訴之變更、
    追加，就後者之追加則無甚礙被告龔以雄、謝富美之防禦及
    本訴之終結，依上所述，自應准許。
二、被告經合法通知，未於言詞辯論期日到場，核無民事訴訟法
    第386條各款所列情形，爰依原告聲請，由其一造辯論而為
    判決。
貳、實體方面
一、原告主張：被告李建文前向原告申辦信用貸款，尚積欠原告
    新臺幣（下同）222,765元未清償，經原告取得執行名義並
    聲請強制執行後，本院108年度司執字第11621號執行事件認
    執行標的即被告李建文所有之苗栗縣通霄鎮通灣段（以下未
    註明者均同）1241（重測前：通霄灣段925）、1242（重測
    前：通霄灣段922-1）、1246（重測前：通霄灣段463）、12
    47（重測前：通霄灣段461）、1378（重測前：通霄灣段447
    ）、1382（重測前：通霄灣段458-1）地號土地（以下合稱
    系爭土地）應有部分所設定之附表所示抵押權合計872萬元
    ，高於系爭土地中被告李建文應有部分之鑑價金額，故拍賣
    無實益而執行程序終結。則被告李建文、李三元既為上開土
    地共有人，又因繼承李次隆而為附表編號1抵押權之抵押權
    人，依民法第762條該抵押權因混同而消滅，渠等應辦理繼
    承登記後予以塗銷；另附表編號2抵押權之存續期間至民國8
    6年8月29日，依同法第880條該抵押權已消滅，爰依同法第2
    42條、第767條第1項規定，代位怠於行使權利之債務人李建
    文提起本訴等語。並聲明：如主文第1、2項所示。
二、被告均未於言詞辯論期日到場，亦未提出書狀做何聲明、主
    張或陳述。
三、本院之判斷：
　㈠按同一物之所有權及其他物權，歸屬於一人者，其他物權因
    混同而消滅（民法第762條本文）；又因繼承於登記前已取
    得不動產物權者，應經登記，始得處分其物權（民法第759
    條）。經查：
　⒈被告李建文、李三元係系爭土地現共有人（本院卷第91、93
    、101、103、111、123、133、139頁土地登記公務用謄本）
    ；而系爭土地應有部分一部原係訴外人羅銀煌所有，經訴外
    人李羅阿滿於79年間向羅銀煌買受取得，嗣李羅阿滿逝世後
    ，由被告李建文、李三元於86年間均分繼承，各取得比例1/
    2（本院卷第237至271頁苗栗縣通霄地政事務所110年8月16
    日函文及檢附之土地登記申請書）；又系爭土地有經羅銀煌
    於78年5月29日設定最高限額抵押權800萬元予李次隆（債權
    額比例1/3）、李千本（債權額比例2/3），存續期間：78年
    5月26日起不定期（本院卷第95、105、115、127、135、143
    頁土地登記公務用謄本、第147至152頁土地登記聲請書），
    其後李千本於99年1月7日辦理抵押權混同登記完畢，而李次
    隆之抵押權（即附表編號1抵押權）現存於被告李建文、李
    三元就系爭土地之應有部分（本院卷第273至368頁苗栗縣通
    霄地政事務所110年8月18日函文及檢附之土地登記簿、土地
    他項權利部）；再附表編號1抵押權之登記抵押權人李次隆
    業於79年6月14日逝世，其繼承人為被告李建文、李三元，
    渠等均未拋棄繼承（本院卷第155至161頁新北○○○○○○○○110
    年7月15日函文及檢附之手抄戶籍謄本、戶籍資料、第165頁
    跨院資料查詢表）
　⒉則被告李建文、李三元既為系爭土地之共有人，又因繼承而
　　為渠等系爭土地應有部分上所設定之附表編號1抵押權之抵
    押權人，依上所述，該抵押權已因混同而消滅，且渠等尚未
    就該抵押權辦理繼承登記，而渠等經合法通知，未於言詞辯
    論期日到場，亦未提出書狀作何聲明或陳述以供審酌，依民
    事訴訟法第280條第3項準用第1項之規定，視同自認，本院
    依調查證據之結果，堪信原告主張為真正。從而原告所執本
    院106年度司執字第21440號債權憑證，上載被告李建文應給
    付原告222,765元及利息（本院卷第19至21頁），而經原告
    執上開債權憑證對被告李建文所有系爭土地應有部分聲請強
    制執行（本院108年度司執字第11621號），惟經鑑價後因底
    價2,576,000元低於系爭土地上設定之抵押總債權金額8,720
    ,000元，故認拍賣無實益而終結（司執卷第138至139頁、第
    144頁），故原告依民法第242條、第767條第1項規定，代位
    被告李建文請求被告李建文、李三元就附表編號1抵押權辦
    理繼承登記後予以塗銷，俱屬有據，應予准許。
　㈡次按以抵押權擔保之債權，其請求權已因時效而消滅，如抵
    押權人，於消滅時效完成後，5年間不實行其抵押權者，其
    抵押權消滅（民法第880條）。經查：
　⒈被告李建文另有於86年7月31日將其就1241、1246、1247地號
    土地之應有部分各1/10、1/10、1/10設定抵押權72萬元予被
    告龔以雄、謝富美（債權額比例各1/2），存續期間自86年7
    月30日至86年8月29日，清償日期86年8月29日（本院卷第97
    、117、129頁土地登記公務用謄本、第421至433頁苗栗縣通
    霄地政事務所110年9月10日函文及檢送之土地登記申請書）
    。
　⒉則該抵押權擔保之債權清償日為86年8月29日，經計算民法第
    125條之15年消滅時效，至101年8月29日時效完成，迄原告
    於110年9月7日追加起訴時（本院卷第389頁起訴準備狀上本
    院收狀章）已逾5年，而被告龔以雄、謝富美經合法通知，
    未於言詞辯論期日到場，亦未提出書狀作何聲明或陳述以供
    審酌，依民事訴訟法第280條第3項準用第1項之規定，視同
    自認，本院依調查證據之結果，堪信原告主張為真正。從而
    原告依民法第242條、第767條第1項規定，代位被告李建文
    請求被告龔以雄、謝富美塗銷附表編號2抵押權登記，亦屬
    有據，應予准許。　　　
四、訴訟費用負擔之依據：民事訴訟法第78條、第85條第1項、
    第2項（依擔保債權額比例計算）。
中　　華　　民　　國　　110 　年　　10　　月　　27　　日
                  民事第一庭  法  官  劉奕榔
【附表】
編號 抵押權設定標的 抵押權設定明細 1 苗栗縣通霄鎮通灣段（下同）1241、1242、1246、1247、1378、1382地號土地（共同擔保） 字號：通苑字第001918號。 登記日期：78年5月29日。 登記原因：設定。 權利人：李次隆（債權額比例1/3）。 擔保債權總金額：本金最高限額新臺幣（下同）8,000,000元。 債務人及債務額比例：羅銀煌。 設定權利範圍：依序為1/5、1/2、1/5、1/5、1/2、1/4。 2 1241、1246、1247地號土地（共同擔保） 字號：通苑字第004551號。 登記日期：86年7月31日。 登記原因：設定。 權利人：龔以雄、謝富美（債權額比例各1/2）。 擔保債權總金額：720,000元。 債務人及債務額比例：李建文。 設定權利範圍：依序為1/10、1/10、1/10。 
以上正本係照原本作成。
如對本判決上訴，須於判決送達後20日內向本院提出上訴狀（須
附繕本）。如委任律師提起上訴者，應一併繳納上訴審裁判費。
                              書記官  江秋靜
中　　華　　民　　國　　110 　年　　10　　月　　27　　日